臺灣臺南地方法院民事判決　　　　　　　99年度訴字第1719號
原　　　告　吳宗諺
訴訟代理人　吳竹朗
被　　　告　蔡英年
被　　　告　陳榮燦
被　　　告　吳國安
兼前列二人
訴訟代理人　吳丁
被　　　告　楊福來
上列當事人間請求分割共有物事件，經本院於民國100年4月26日
言詞辯論終結，判決如下：
    主      文
兩造共有坐落台南市○○區○段第五三四地號，面積5,000.67平
方公尺土地，應予分割如附圖所示：編號Ａ部分面積1,674.37平
方公尺土地分歸原告吳宗諺取得；編號Ｂ部分面積297.29平方公
尺分歸被告陳榮燦取得；編號Ｃ部分面積528.67平方公尺分歸被
告楊福來取得；編號Ｄ部分面積2,500.34平方公尺分歸被告蔡英
年、吳丁、吳國安取得，並按原應有部分比例保持共有。
訴訟費用由兩造依附表所示比例負擔。
    事實及理由
壹、程序方面：
    本件被告陳榮燦經合法通知，未於最後言詞辯論期日到場，
    核無民事訴訟法第386條所列各款情形，爰依原告之聲請，
    由其一造辯論而為判決。
貳、實體方面：
一、原告主張：
（一）坐落台南市○○區○○段第五三四地號（縣市合併前為台
      南縣仁德鄉○○段第534地號，以下簡稱系爭土地）為兩
      造共有，應有部分依附表所示，原告為10698分之3582、
      被告蔡英年為8分之1、被告吳丁為4分之1、被告陳榮燦
      為10698分之636、被告吳國安為8分之1、被告楊福來為
      10698分之1131，此有土地登記第二類謄本可憑。系爭土
      地無不能分割之規定，兩造亦無不得分割之約定，因無法
      成立如何分割之協議，爰依民決第823條、824條之規定提
      起本件訴訟。
（二）爰聲明：求為判決如主文第一項所示。
二、被告抗辯及聲明：
（一）被告蔡英年、吳丁、吳國安、楊福來：同意原告之分割
      方案。
（二）被告陳榮燦：不同意原告之分割方案，系爭土地分割時應
      留道路，道路由兩造保持共有，以方便進出。
三、得心證之理由：
（一）本件原告起訴主張：系爭台南市○○區○○段第五三四地
      號（縣市合併前為台南縣仁德鄉○○段第534地號）、地
      目田、面積5,000.67平方公尺，為兩造所共有，應有部分
      如附表所示等情，有土地登記第二類謄本、地籍圖謄本各
      1 份為證在卷（見本院99年度司南調字第209號卷），堪
      信為真實。
（二）按「各共有人，除法令另有規定外，得隨時請求分割共有
      物。」、「共有物之分割，依共有人協議之方法行之。」
      、「分割之方法不能協議決定，法院得因任何共有人之請
      求，命為下列之分配：一、以原物分配於各共有人。二、
      原物分配顯有困難時，得變賣共有物，以價金分配於各共
      有人；或以原物之一部分分配於各共有人，他部分變賣，
      以價金分配於各共有人。」、「以原物為分配時，因共有
      人之利益或其他必要情形，得就共有物之一部分仍維持共
      有。」民法第823條第1項、第824條第1、2、4項分別定有
      明文。查兩造共有之系爭土地，並無不能分割之情事，而
      兩造就該筆土地又無訂立不分割之特約，亦無因物之使用
      目的不能分割之情形，且經本院以99年度司南調字第209
      號調解後，就分割之方法仍不能為一致之協議。再者，系
      爭土地系都市土地，89年1月4日前為共有土地，惟非共有
      之耕地，亦非農業發展條例定義之耕地，免受該條例有關
      分割面積及分割筆數之限制，此經台南市歸仁地政事務所
      以100年1月17日所測量字第1000000211號函覆本院在卷（
      見本院卷第22頁）。從而，原告依上開法條之規定，請求
      分割系爭土地，洵屬有據。
（三）次按分割共有物之訴，係就有共有關係之共有物，以消滅
      共有關係為目的，予以分割，使共有人就共有物之一部分
      單獨取得所有權之形成訴訟。另按裁判分割共有物，屬形
      成判決，法院定共有物之分割方法，固應斟酌當事人之聲
      明、共有物之性質、分割後之經濟效用、各共有人之意願
      、利害關係，而本其自由裁量權為公平合理之分配，但並
      不受當事人聲明、主張或分管約定之拘束，最高法院著有
      91年度台上字第728號、89年度台上字第724號、93年度台
      上字第1797號判決足資參照。經查：
    1.按「以原物為分配時，因共有人之利益或其他必要情形，
      得就共有物之一部分仍維持共有。」98年7月23日生效施
      行之民法第824條第4項定有明文。被告蔡英年、吳丁、
      吳國安三人之應有部分分別為被告蔡英年為8分之1、被告
      吳丁為4分之1、被告吳國安為8分之1，如分割為單獨所
      有，將造成土地細分之不利結果，被告表示其三人欲保持
      共有，是為共有人之利益，被告三人之應有部分，依其意
      願而仍維持共有。
    2.綜此，經斟酌系爭土地之地形、面積、兩造使用系爭土地
      之現況及位置、兩造應有部分比例所占之面積與其等各自
      之意願、系爭土地面臨道路情況、各人分得部分尚稱方正
      完整利於使用，並兼顧各共有人分得部分之通行便利及分
      得實際能充分利用之面積，以增加分得土地使用上之經濟
      效益等一切情狀，認原告所主張如附圖所示方案分割，符
      合系爭土地分割之整體效益及共有人全體之利益，應可採
      取。
    3.雖被告陳榮燦曾到庭表示，不同意原告之分割方案，系爭
      土地分割時應留道路，道路由兩造保持共有，以方便進出
      云云。然系爭土地原本即為袋地，東側有一排建物及私有
      地，北側、西側、南側均為他人私有土地，與公路無適當
      之聯絡，此經本院會同兩造及台南市歸仁地政事務所至現
      場勘驗無誤，並製有勘驗筆錄可按（見本院卷第33頁）。
      是系爭土地原本即為袋地，不論東南西北側距離最近之道
      路，均甚為遙遠，縱使在系爭土地上劃出道路，也無法連
      接到公路，只是讓兩造可分配為單獨所有之土地面積變小
      而已，並無實益。此外，被告陳榮燦對於私設道路要如何
      設置，亦未主張，自無可採。
四、綜上所述，系爭土地依其使用目的並非不能分割，共有人間
    亦無不能分割之約定，然迄今未能協議分割，又本院審酌系
    爭土地之現有使用狀況、對外通行問題、位置、兩造分割之
    利益及意願等一切情狀，認原告主張如附圖之分割方案符合
    土地分割之經濟效用及共有人全體之利益，堪認係適當、公
    允之分割方法。從而，原告本於共有人之資格，起訴請求就
    系爭土地予以分割，即屬正當，應予准許，本院因而准分割
    系爭土地如主文第1項所示。
五、本件雖准原告之請求，分割系爭土地，然分割方法係法院考
    量全體共有人之利益後，認原告主張如附圖所示之分割方案
    為可採，原告既為共有人之一，亦同受其利，若全由敗訴
    當事人負擔訴訟費用顯失公平，爰依民事訴訟法第80條之1
    規定，命勝訴之原告亦負擔部分之訴訟費用，併此敘明。
六、據上結論．本件原告之訴為有理由，依民事訴訟法第385條
    第1項前段、第78條、第80條之1、第85條第1項但書，判決
    如主文。
中    華    民    國   100    年    5     月    10    日
                  民事第三庭    法  官  張麗娟
以上正本係照原本作成。
如不服本判決，應於送達後廿日內，向本院提出上訴狀並表明上
訴理由，如於本判決宣示後送達前提起上訴者，應於判決送達後
廿日內補提上訴理由書（須附繕本）。如委任律師提起上訴者，
應一併繳納上訴裁判費。
中    華    民    國   100    年    5     月    10    日
                                書記官  楊宗倫
┌─────────────────────────┐
│附表：台南市○○區○○段第543地號                 │
├──┬────┬────────┬────────┤
│    │共有人  │    應有部分    │分擔本件訴訟費用│
│編號│姓  名  │                │比例            │
├──┼────┼────────┼────────┤
│ 1  │蔡英年  │8分之1          │8分之1          │
├──┼────┼────────┼────────┤
│ 2  │吳丁  │4分之1          │4分之1          │
├──┼────┼────────┼────────┤
│ 3  │吳宗諺  │10698分之 3582  │10698分之3582   │
├──┼────┼────────┼────────┤
│ 4  │陳榮燦  │10698分之636    │10698分之636    │
├──┼────┼────────┼────────┤
│ 5  │吳國安  │8分之1          │8分之1          │
├──┼────┼────────┼────────┤
│ 6  │楊福來  │10698分之1131   │10698分之1131   │
└──┴────┴────────┴────────┘